【裁判字號】    88,重訴,35
【裁判日期】    890405
【裁判案由】    侵權行為損害賠償
【裁判全文】
臺灣高等法院臺中分院民事判決  八十八年度重訴字第三十五號
      原      告  乙○○
      被      告  甲○○
右當事人間因侵權行為損害賠償事件，原告提起刑事附帶民事訴訟，經本院刑事庭裁
定移送前來，本院判決如左：
      主      文
被告應給付原告新台幣陸拾萬元。
被告應在聯合報、中國時報、自由時報之中部版第一頁第一版刊頭正下方刊登如附件
所示之道歉啟事各壹日，其篇幅寬不得少於五公分、長不得少於十四．五公分。
原告其餘之訴駁回。
訴訟費用由被告負擔百分之一，餘由原告負擔。
本判決第一項所命給付於原告以新台幣貳拾萬元供擔保後得假執行。
原告其餘假執行之聲請駁回。
      事      實
甲、原告方面：
一、聲明：求為判決：
  (一)被告應給付原告新台幣（下同）伍仟萬元。
  (二)被告應在中國時報、聯合報、自由時報之第一版刊頭正下方刊登如附件所示之道
    歉啟事，其篇幅寬不得少於五公分、長不得少於十四．五公分。
  (三)被告應在苗栗縣轄內之吉元有線電視頻道、信和有線電視頻道，連續七日於各日
    晚間八時新聞播放前，播送前項道歉啟事。
  (四)原告願供擔保請准宣告假執行。
二、陳述：
  (一)按因故意或過失，不法侵害他人之權利者，負損害賠償責任。又不法侵害他人之
    身體、健康、名譽或自由者，被害人雖非財產上之損害，亦得請求賠償相當之金
    額；其名譽被侵害者，並得請求為回復名譽之適當處分。民法第一百八十四條第
    一項前段、第一百九十五條第一項分別定有明文。
  (二)查被告甲○○於民國八十五年十一月十一二三日發函邀請記者，並於同年月十四
    日在其住處召開記者會指摘原告「失職」、「包庇公然違法」、「利益輸送」等
    語，更於八十六年二月十九日僱用司機駕駛車號ＬＴ─二六三一號小貨車充當宣
    傳車，以擴音器指摘原告「大騙子」、「夭壽子」等語，沿苗栗縣公館鄉及苗栗
    市區繞行散布不實言論，被告因此而犯妨害名譽罪，現在鈞院審理中，為此提起
    附帶民事訴訟。
  (三)原告當時任職苗栗縣長，在社會上有相當地位，被告以「大騙子」、「夭壽子」
    等字眼加以詆毀，又以記者招待會及宣傳車沿街叫罵之方式散布不實言論，已對
    原告之人格、名譽、信用造成負面影響。再者，原告當時正尋求連任，被告妨害
    名譽之行為，不但影響選民對原告之評價，且造成原告競選連任失敗之原因之一
    ，原告所受傷害及痛苦不可謂不深，難以用金錢計算原告之損失，若以一縣之長
    身份衡量，所承受之壓力及痛苦實超出一般人許多。且被告自美歸國，非無知識
    之人，審酌其故意侵害他人人格、名譽之犯行惡性，原告請求被告賠償新台幣伍
    仟萬元之精神慰撫金，並請求被告依附件之內容登報及在有線電視播放道歉，以
    還原告清白。
三、證據：援用刑事案件證據，並聲請向財政部台灣省中區國稅局苗栗縣分局函查被
    告所得資料及財產歸戶清冊。
乙、被告方面：
    被告未於準備程序及言詞辯論期日到場，亦未提出書狀作何聲明及陳述。
丙、本院依職權調閱本院八十八年度上易字第七三○號甲○○妨害名譽案件全卷，並
    依聲請向財政部台灣省中區國稅局苗栗縣分局函查被告所得資料及財產歸戶清冊
    。
      理      由
一、被告未於言詞辯論期日到場，核無民事訴訟法第三百八十六條各款所列情形，依
    原告之聲請，由其一造辯論而為判決，合先明。
二、本件原告原請求被告應給付新台幣（以下同）五千萬元，在中國時報、聯合報之
    刊登如附件所示之道歉啟事，後擴張被告並應在自由時報刊登道歉啟事，暨應在
    苗栗縣轄內之吉元有線電視頻道、信和有線電視頻道，連續七日於各日晚間八時
    新聞播放前，播送前項道歉啟事，其均係擴張應受判決事項之聲明，無庸得被告
    之同意，原告此部分之擴張，自屬合法。
三、本件原告主張被告意圖散布於眾，並先後於民國八十五年十一月十三日，在苗栗
    縣苗栗市○○街五號等處，散布記者招待會邀請函，於函中指謫「縣長乙○○廢
    棄職務，包庇公然違法」等足以毀損原告名譽之文字；又於同年十一月十四日，
    在苗栗縣苗栗市○○街五號召開記者招待會，於會中指摘「乙○○失職，包庇公
    然違法，沒定說劉國昭、劉闊才賺到的錢，拿到的租金就繳給乙○○．．．．，
    一定他跟這個西湖道場的有包庇．．．，有利益輸送」等，足以毀損原告名譽之
    言詞；再於八十六年二月十九日，被告僱用司機駕駛ＬＴ－二六三一號小貨車充
    為宣傳車，被告站立車上指揮，沿街繞行苗栗縣公館鄉及苗栗市，並以擴音機指
    摘「我們苗栗縣被乙○○害衰衰．．．．，這個乙○○大騙子．．．．，乙○○
    這夭壽仔啊．．．．，乙○○不是靠自己啦，是靠農林公司翁大銘的啦」等足以
    損毀乙○○名譽之言詞，均足生損害於原告。原告因被告前揭嚴重毀損名譽行為
    ，亦為縣長選舉落選原因之一，原告名譽受損，精神上所受之痛苦難以言諭之事
    實，業據本院調取本院八十八年度上易字第七三○號甲○○妨害名譽案件核閱結
    果，被告在刑事案件審理中，雖否認有何妨害名譽犯行，而辯稱：伊並未說過沒
    定劉國昭、劉闊才賺到的錢，拿到的租金就繳給乙○○，至伊所指摘之其他事實
    皆係事實，報紙也都有刊載，大家都知道云云。惟被告先後於八十五年十月十三
    日、同年月十四日、八十六年二月十九日指摘足以毀損乙○○名譽之事等事實，
    有八十五年十一月十四日之記者招待會邀請函乙紙、記者招待會錄影帶、錄音帶
    各乙捲及錄音帶譯文乙份，八十六年二月十九日之遊行照片十幀、遊行錄影帶乙
    捲及發言內容譯文乙份在刑事卷可資佐証，雖被告於刑事案件中空言否認曾指摘
    沒定劉國昭、劉闊才賺到的錢，拿到的租金就繳給原告云云，即無可採。被告在
    刑事案件中，就其指摘上述有關毀損原告名譽之事實，又不能舉證證實，於本件
    準備程序及言詞辯論期日均不到場，亦不為提出書狀抗辯，本院自應參酌原告之
    陳述及刑事卷宗被告之供述辯解及證據（如上述記者招待會錄影帶、錄音帶、照
    片等）為認定，原告主張為屬實。觀被告上開言語，已對原告人身以言詞攻擊，
    客觀上並足使不特定之一般人對原告之形象產生負面之效果，應屬已逾越必要範
    圍而非為適當之評論，顯已污衊原告之名譽。且被告因此連續散布文字，指摘足
    以毀損他人名譽事之犯行，業經台灣苗栗地方法院處拘役伍拾日，如易科罰金，
    以參佰元折算壹日，被告不服提起第二審上訴，復經本院八十八年度上易字第七
    三○號判決駁回確定，此有該刑事判決書在卷可參。是被告有廣播散布謠言及傳
    播不實之事，不法侵害原告之名譽，應堪認定。
五、按因故意不法侵害他人之權利者，負損害賠償責任；又不法侵害他人之名譽，被
    害人雖非財產上之損害，亦得請求賠償相當之金額，並得請求為回復名譽之適當
    處分，民法第一百八十四條第一項前段、第一百九十五條第一項分別定有明文。
    本件被告故意不法侵害原告之名譽，則原告請求被告賠償非財產上之損害，及回
    復名譽之適當處分，自屬於法有據。而按名譽被侵害，關於非財產上之損害，加
    害人雖亦負賠償責任，但以相當之金額為限，所謂相當，自應以加害情形與其名
    譽影響是否重大，及被害者之身分地位與加害人經濟狀況等關係定之（參照最高
    法院四十七年台上字第一二二一號判例）。
  (一)查原告為苗栗縣長，自有相當高之社會地位，被告竟於競選期間，在苗栗縣苗栗
    市境內，散布記者招待會邀請函，指謫原告廢棄職務，包庇公然違法失職，包庇
    公然違法，「沒定說劉國昭、劉闊才賺到的錢，拿到的租金就繳給乙○○．．．
    ．，一定他跟這個西湖道場的有包庇．．．，有利益輸送」等足以毀損原告名譽
    之言詞；再以宣傳車沿街繞行苗栗縣公館鄉及苗栗市，指摘苗栗縣被原告害衰衰
    ，原告大騙子．夭壽仔，原告非靠自己啦，是靠農林公司翁大銘的啦」等足以損
    毀乙○○名譽之言詞，使不特定之多數人得知，被告已嚴重損毀原告之名譽，原
    告所受之精神痛苦難以言喻，自屬當然。又原告係台北工專畢業，每月入有十五
    萬元；被告原住國外，而原告未能舉證證明被告身分、地位及收入，被告在苗栗
    縣苗栗市○○路六五二巷十一號有房屋及土地各一筆，此有財政部臺灣省中區國
    稅局苗栗縣分局所檢送之兩造財產資料附卷可稽。本院斟酌上開兩造身分地位、
    經濟狀況及及被告實際加害情形與原告名譽受損精神痛苦之程度等一切情狀，認
    原告請求精神慰藉金五千萬元之賠償，尚有偏高，應以六十萬元為適當。逾此範
    圍之請求為無理由，應予駁回。
  (二)刊登及播放道歉啟事部分：被告以召開記者會方式及宣傳車沿街廣播有損原告名
    譽之言論，已有不特定之多數人知悉該不實言論之內容，則為回復原告之名譽，
    原告請求被告在自由時報頭版報邊及聯合報、中國時報第一版面報頭下，均以一
    單位刊登道歉啟事，自有必要，且屬相當。惟查原告請求在苗栗縣轄內之吉元有
    線電視頻道、信和有線電視頻道，連續七日於各日晚間八時新聞播放前，播送前
    項道歉啟事乙節。查附表所示內容在新聞報刊刊登之道歉啟事，其內容已足以回
    復原告之名譽，且自由時報、聯合報、中國時報為目前國內銷路最好的三份報紙
    ，已足以含蓋大部分讀者，道歉啟事又係刊登在頭版正下方最醒目之位置，是刊
    登在中部版各一日即為回復原告名譽之適當處分，至於在苗栗縣轄內之有線電視
    頻道播放道歉啟事，核無必要，不能准許。
六、綜上所述，原告本於侵權行為之損害賠償請求權，請求被告賠償五千萬元，並在
    自由時報、聯合報、中國時報頭版刊登如附表所示內容之道歉啟事，及擴張請求
    在苗栗縣轄內之吉元有線電視頻道、信和有線電視頻道，連續七日於各日晚間八
    時新聞播放前，播送前項道歉啟事等，除如本判決主文第一、二項所示為有理由
    ，應予准許，並依其聲請為供擔保之數額為假執行宣告外，其餘部分均無理由，
    應予駁回。原告敗訴部分，其假執行之聲請，即失所附麗，應併駁回。
七、據上論斷，本件原告之訴一部有理由，一部無理由，依民事訴訟法第七十九條但
    書、第四百六十三條、第三百八十五條第一項前段、第三百九十條第二項，判決
    如主文。
中      華      民      國    八十九     年      四       月     五     日
~B1民事第一庭審判長法  官  楚汝聰
~B2                法  官  邱森樟
~B3                法  官  鄭金龍
右為正本係照原本作成。
被告不得上訴。
原告得上訴
如對本判決上訴，須於收受判決送達後二十日內向本院提出上訴書狀，其未表明上訴
理由者，應於提出上訴後二十日內向本院提出上訴理由書（須按他造人數附具繕本）
，並繳納送達用雙掛號郵票拾份（每份參拾肆元）。
上訴時應提出委任律師或具有律師資格之人之委任狀；委任有律師資格者，另應附具
律師及格證書及釋明委任人與受任人有民事訴訟法第四百六十六條之一第一項但書或
第二項（詳附註）所定關係之釋明文書影本。
~B                書記官  林明冬
中      華      民      國    八十九     年      四       月     七     日
附註：
民事訴訟法第四百六十六條之一（第一項、第二項）
對於第二審判決上訴，上訴人應委任律師為訴訟代理人。但上訴人或其法定代理人具
有律師資格者，不在此限。
上訴人之配偶、三親等內之血親、二親等內之姻親，或上訴人為法人、中央或地方機
關時，其所屬專任人員具有律師資格並經法院認為適當者，亦得為第三審訴訟代理人
。
附件(一)規格為篇幅寬不得少於五公分、長不得少於十四．五公分。
┌────────────────────────────────────┐
│      道 歉 啟 事                                                       │
│  本人甲○○於民國八十五年十一月十四日，至八十六年二月十九日間因多次發表│
│  不當言論致嚴重毀損乙○○先生之人格名譽，甚感抱歉。  本人除願負一切法律│
│  上之責任外，特刊登此道歉啟事，以還乙○○先生之聲譽。                  │
│                                  道 歉 人：甲○○                      │
│中     華      民      國         八十九 年              月          日 │
│                                                                        │
└────────────────────────────────────┘
                                                                        Ｑ


司法院資訊處製作；財團法人民間司法改革基金會備份。
